【裁判字號】    90,台上,6502
【裁判日期】    901025
【裁判案由】    背信
【裁判全文】
最高法院刑事判決                                九十年度台上字第六五○二號
    上訴人  台灣高等法院檢察署檢察官
    被  告  甲○○更名：周華.
            乙○○
右上訴人因被告等背信案件，不服台灣高等法院中華民國八十八年六月二十三日第二
審更審判決（八十八年度上更(二)字第一八號，起訴案號：台灣台北地方法院檢察署八
十三年度偵續字第二三六號），提起上訴，本院判決如左：
    主  文
原判決撤銷，發回台灣高等法院。
    理  由
本件原判決以第一審檢察官公訴意旨略稱，蔡永昌（通緝中）於民國八十二年三月十
五日透過劉士滉介紹，購買告訴人黃正魁所有坐落台北市文山區○○○○段第一二○
、一二一、一二二、一二四、一二五號土地，及地上物即台北市○○路○段二十巷十
九號一、二樓房屋，總價新台幣（以下同）四千萬元，先付定金二百萬元，雙方約定
過戶時再付三千八百萬元，貸款部分則由蔡永昌以債務人名義向銀行告貸外，均不得
向任何其他公司或個人抵押貸款。黃正魁並將過戶資料交由代書即被告甲○○（偵審
中更名為「周華逸」）辦理貸款事宜，詎蔡永昌與甲○○、另被告乙○○共同意圖為
自己不法之利益，由甲○○將系爭房地移轉所有權與乙○○，並於同年四月一日完成
過戶登記，且同日又再設定抵押於呂金盛，致生損害於黃正魁。因認被告甲○○、乙
○○涉犯刑法第三百四十二條之背信罪嫌云云。惟經審理結果，認為不能證明被告等
犯罪，乃撤銷第一審論處被告等共同背信罪刑之判決，改判諭知被告等均無罪。固非
無見。
惟查，(一)、原判決理由（第四段之(一)）論斷，被告甲○○未受告訴人黃正魁委任處理
事務，雙方即無委任關係，自與背信罪之構成要件有間云云。但卷查甲○○於檢察官
偵查中供認「（問：你接受何人委託﹖）答：劉士滉委託，劉接受黃正魁之委託，事
實上我是接受黃正魁之委託。」（見八十三年度偵續字第二三六號卷第一七九頁），
核與共同被告乙○○所云，代書是蔡永昌、黃正魁二人找的（見八十三年度偵續字第
四二一號卷內八十三年二月十八日訊問筆錄），及告訴人黃正魁指陳，伊於八十二年
三月十五日在陳再賢律師處，委託甲○○先辦貸款再辦過戶等語（見八十四年度上訴
字第三○七六號卷第七十一頁）情節相符。此等供詞，倘均無訛，原審上述論斷，即
與卷證資料不符，而有理由矛盾之違誤；且對上述證據何以不能採信，原審並未深入
審究並說明其理由，亦嫌判決理由不備。況黃正魁若未委任甲○○，何以將過戶文件
之所有權狀、印鑑證明等文書直接交付予甲○○﹖甲○○又為何收受辦理﹖且契約當
事人往往先由其一造指定、推荐代書，再由雙方共同委任，本無須兩造共同尋覓代書
。原判決竟以黃正魁陳稱代書係蔡永昌找來一語，即認甲○○僅受蔡永昌一人委任代
理，而未受黃正魁委任，其論斷實違經驗法則。又黃正魁交付予甲○○之過戶文件，
在辦畢過戶登記之前，仍屬黃正魁所有；而黃正魁所以交付上述文件予甲○○保管，
係為辦理過戶登記之用，事理甚明，乃甲○○所辯縱然屬實，其自將文件交予蔡永
昌辦理申請建照或抵押登記予第三人，與其受黃正魁委任之目的，顯然有違，而致生
損害於黃正魁，如何不成立背信罪﹖原判決對此並未說明，僅以甲○○為蔡永昌委任
之代書，「應委任人蔡永昌之商出借保管之登記文件，衡情並無不當。」（見原判決
第六頁第五至七行），認甲○○並無背信，其論斷自違論理法則。(二)、原判決理由（
第四段之(二)）又依據證人許曼麗、張林富之證詞，認定系爭房地過戶及設定抵押登記
予呂金盛，係蔡永昌將證件交張林富轉交代書許曼麗所代辦，並非甲○○所辦理，與
甲○○無涉，自難以背信罪相繩等情。惟甲○○於偵查中供認「（問：向呂金盛借款
是何人同意﹖）答：是乙○○叫我辦理，向呂金盛借八百萬元支付予黃正魁，向呂借
錢未與黃（指黃正魁）說，我想（乙○○）會拿錢給他。」「（問：呂金盛的設定登
記是你辦的﹖）答：是。」（見同上第二三六號偵查卷第一七九、一八○頁，及第四
二一號偵查卷內，八十三年三月二十八日偵訊筆錄）等詞；且系爭土地移轉登記申請
書記載，該登記案之申請，雙方（黃正魁、乙○○）委託甲○○代理，複代理人許曼
麗，並蓋有周、許二人印文（甲○○印文雖刪掉一枚，但仍留一枚）。倘上述抵押設
定、及過戶登記手續與甲○○無涉，何以甲○○一再承認該抵押設定登記係乙○○叫
伊辦理﹖又過戶登記為何以甲○○為代理人而提出申請﹖究竟許曼麗與甲○○有何關
係﹖為何擔任複代理人﹖是否受雇於周某﹖抑或甲○○受乙○○委託後，轉請許曼麗
辦理登記手續﹖又查，證人張林富於原審證述，伊任職台北國際商業銀行，乙○○帶
資料來辦理貸款，伊評估後無法辦，他們才私下週轉第二順位，證件齊全後，我交給
許曼麗去辦過戶、設定等事宜云云（見八十八年度上更(二)字第一八號卷第四十九頁）
，既然張林富評估該銀行無法貸款予乙○○，自應退件，此後即與該銀行及張林富無
涉，何以其個人又將過戶、設定登記之文件交予許曼麗辦理代書業務﹖其故安在﹖原
審並未根究明白，此與張林富、許愛麗證言憑信力如何攸關。綜上疑點，原審未深入
調查清楚，逕為上述認定，自屬未盡調查能事之違誤。檢察官上訴意旨，指摘原判決
不當，非無理由，應認仍有撤銷發回更審之原因。又本件雖屬刑事訴訟法第三百七十
六條第五款所列之案件，惟於修正刑事訴訟法施行前，原得上訴於第三審法院，且已
繫屬於法院。依刑事訴訟法施行法第五條第一項規定，仍應依施行前之法定程序終結
之。附此明。
據上論結，應依刑事訴訟法第三百九十七條、第四百零一條，判決如主文。
中      華      民      國     九十     年      十      月    二十五    日
                              最高法院刑事第七庭
                                  審判長法官  吳  雄  銘
                                        法官  池  啟  明
                                        法官  石  木  欽
                                        法官  郭  毓  洲
                                        法官  吳  三  龍
      右正本證明與原本無異
                                              書  記  官
中      華      民      國     九十     年      十      月    二十九    日


司法院資訊處製作；財團法人民間司法改革基金會備份。
